【裁判字號】    88,上訴,1690
【裁判日期】    890726
【裁判案由】    違反商業會計法等
【裁判全文】
臺灣高等法院高雄分院刑事判決                  八十八年度上訴字第一六九號
      上  訴  人
      即  被  告  乙○○
      選任辯護人  施秉慧  律師
右上訴人因違反商業會計法等案件，不服臺灣高雄地方法院八十八年度訴字第八七
號中華民國八十八年十月二十二日第一審判決（起訴案號：臺灣高雄地方法院檢察署
八十八年度偵字第六九○五號），提起上訴，本院判決如左：
      主      文
原判決撤銷。
乙○○連續商業負責人，以明知為不實之事項，而填製會計憑證，處有期徒刑陸月，
緩刑參年。
      事      實
一、乙○○在高雄市○○區○○路四十四號一樓，經營永日美貿易有限甲司（起訴書
    誤載為明賜電料五金行），竟基於幫助冠煜企業有限甲司（下稱冠煜甲司）維修
    部經理尤武彬（已於民國八十六年五月一日離職，所涉偽造文書等案件，業經本
    院判處罰金一萬元確定在案），不法向冠煜甲司超額詐領購貨款之概括犯意，自
    八十五年十月間起至八十六年四月間止，先後多次於尤武彬為甲司採購電流切換
    開關之時，明知其係以每個新台幣（下同）八百五十元之價格販賣電流切換開關
    予冠煜甲司，竟基於虛偽填載會計憑證之概括犯意，連續於附表所示之發票日期
    ，在其業務上作成之統一發票（商業會計憑證），虛偽登載該電流切換開關之單
    價為一千二百元，足以生損害於稅捐稽徵機關對於稅捐管理之正確性及冠煜甲司
    ，並由尤武彬連續將上開單價記載不實之統一發票，於附表所示之請款日期持以
    行使，向冠煜甲司誆稱採購之電流切換開關，每個一千二百元云云，期間計購買
    二十七個，每個超領三百五十元，尤武彬持交甲司請款之甲司作帳日期、購買個
    數、請款金額及詐取金額均如附表所示，尤武彬以此方式使冠煜甲司陷於錯誤，
    前後共詐領九千四百五十元。
二、案經臺灣高雄地方法院檢察署檢察官自動檢舉偵查起訴。
      理      由
一、訊據上訴人即被告乙○○固不否認曾於右揭時間，以永日美甲司名義，販售電流
    切換開關予尤武彬之事實不諱，惟矢口否認有何違反商業會計法或詐欺犯行，辯
    稱：伊販售電流切換開關予尤武彬之價格，每個是一千二百元，與發票之記載相
    符，並非八百五十元云云。
二、經查：
（一）右揭事實，迭據冠煜甲司代表人侯明賢於尤武彬所涉偽造文書等案件之偵查及
      審理中指訴明確。又侯明賢曾於八十六年八月二十九日假冒係尤武彬之同事，
      向被告乙○○佯稱買賣條件、回扣及開立之發票與尤武彬相同，而以單價八百
      五十元向被告乙○○購買電流切換開關，被告乙○○亦開立銷售金額一千二百
      元之統一發票等情，亦有被告乙○○於八十六年八月二十九日所開立之統一發
      票影本乙紙及侯明賢與被告為上開交易之談話錄音內容譯本一份附卷可稽（附
      於八十七年度他字第八五七號卷第三一至三四頁）。
（二）另案被告尤武彬向被告乙○○購買電流切換開關後，曾囑附甲司技術員謝永裕
      （現改名為謝承樺）至被告乙○○處取貨，謝永裕並於被告乙○○提出記載單
      價八百五十元之簽收單上簽收，惟事後尤武彬取回向甲司報帳之發票則記載單
      價為一千二百元，亦經證人謝永裕於原審調查程序中陳述甚詳（見原審卷第十
      八頁正、反面），而證人謝永裕於上開偽造文書案件偵查中雖證稱電流切換開
      關係五個，原審調查時改正稱是四個，此係日久記憶漸失所致，其單價每個只
      八百五十元之陳述，則始終一致，故該些微差異，尚不足為有利被告乙○○之
      證據。
（三）證人黃俊彥於上開偽造文書等案件上訴本院該案調查程序中雖證稱：「伊曾去
      明賜電料行拿三個電流切換開關，現金付款，一個一千二百元，馬上開發票回
      來。」等語（見八十八年上訴字第四五五號八十八年五月三日訊問筆錄），且
      證人黃俊彥於本院八十九年四月二十六日訊問中亦為相同之證述（見本院卷第
      四十五頁、第四十六頁），然依證人黃俊彥上開證詞可知，其並未親自在場見
      聞被告與尤武彬交易之情形，是證人黃俊彥之證詞不足據為有利被告之認定甚
      明。再參以上開電流切換開關之價格，於數月間尚無價差達數百元之可能。
（四）又證人尤武彬於本院八十九年四月二十六日訊問中結證：我在八十五、六年間
      有和被告交易，之前並不認識他，平時均向被告乙○○買，如他不在，則向他
      的職員買，共買幾次已忘記了，每次單價均是一千二百元，數量不一定，甲司
      亦有人前去購買，從沒買過一個八百五十元之價格，後來是我出來自行成立甲
      司，所經營之事業與原甲司所經營之項目類似，所以冠煜才告我。」等語（見
      本院卷第四十四頁），然證人尤武彬因持被告乙○○所簽發之不實統一發票向
      冠煜甲司詐財所犯偽造文書等案件，業經本院八十八年上訴字第四五五號判決
      科處罰金一萬元確定在案，且業經本院向臺灣高雄地方法院檢察署調閱該執行
      卷宗全部卷宗審閱屬實，因此證人尤武彬與被告乙○○既有利害關係，自難期
      其證詞之真實性，故證人尤武彬於本院之證詞字不得作為有利於被告之證據。
（五）被告雖一再要求告訴人冠煜甲司代表人侯明賢提出卷附之侯明賢與被告為上開
      交易之談話錄音內容譯本之該捲錄音帶，以查證是否為被告本人與侯明賢之談
      話內容，以及有否經剪接等情形云云。本院經傳訊告訴人冠煜甲司代表人侯明
      賢多次，均送達不到，且查址結果，亦無法送達，然於偵查中，甲訴人曾就錄
      音譯文提示給被告，被告亦對該錄音譯文表示沒意見，此有該偵訊筆錄在八十
      七年度他字第八五七號卷第四十五頁背面可憑，可見該錄音帶之內容應與卷附
      譯文相同，並無何問題，否則為何當時在偵查中不請求告訴人提出錄音帶？然
      本院傳訊告訴人冠煜甲司代表人侯明賢多次均傳訊無著，本院認本件事證已明
      ，無再傳拘之必要，併此敘明。
（六）綜上所述，足見被告所辯殊違情理，應屬事後卸責之詞，不足憑信。本件事證
      明確，被告右揭犯行，堪以認定。
三、被告乙○○開立不實之統一發票交由尤武彬，幫助尤武彬向冠煜甲司詐領超額購
    貨款，核被告所為，係犯商業會計法第七十一條第一款之填製不實會計憑證罪及
    刑法第三百三十九條第一項之詐欺取財罪之幫助犯。按商業會計法第七十一條第
    一款之填製不實會計憑證罪，係刑法第二百十五條之業務上文書登載不實罪之特
    別規定，依特別法優於普通法之法律競合關係，即應擇一適用填製不實會計憑證
    罪處斷，不另論以行使業務上文書登載不實罪，而甲訴人認被告所犯行使業務上
    文書登載不實罪及虛偽填載會計憑證罪，具有吸收關係，應從一重之虛偽填載會
    計憑證罪處斷，容有誤會。被告就尤武彬所為上開詐欺取財之犯行，僅以幫助之
    犯意為開立不實統一發票行為，且該開立不實統一發票之行為，就尤武彬所為詐
    欺取財行為之過程而言，並非實施詐術之行為，被告並未參與詐欺之構成要件之
    實施，是以被告就上開詐欺取財犯行部分，應僅論以幫助犯，依刑法第三十條第
    二項規定，減輕其刑。被告先後多次填製不實會計憑證及幫助詐欺取財行為，時
    間緊接，手法相同，均顯係基於概括之犯意反覆為之，應均依連續犯規定，分別
    論以一罪。被告所犯上開填製不實會計憑證罪與幫助詐欺取財罪間，有方法、結
    果之牽連關係，為裁判上一罪，應從一重之填製不實會計憑證罪處斷。
四、原審以被告罪證明確，因予論罪科刑，固非無見；惟查：（一）原審開立不實統
    一發票之時間為何時？原審未予事實欄或附表加以記載，而原審判決之附表僅記
    載幫助尤武彬詐欺之犯罪時間，卻疏未記載開立不實統一發票之時間，尚有疏漏
    。（二）被告開立不實之統一發票，並非犯詐欺罪之構成要件，且對於尤武彬持
    之向冠煜甲司詐欺取財之犯行，被告並未參與，被告就所犯詐欺罪部分，應僅成
    立幫助犯。然原審既認為被告係基於幫助尤武彬不法向冠煜甲司超額詐領購貨款
    之概括犯意，而連續簽發不實之統一發票（商業會計憑證），又認為該開立不實
    統一發票之行為，就尤武彬所為詐欺取財行為之過程而言，實屬實施詐術行為之
    一部分，即被告已參與犯罪構成要件之實施，是以被告與尤武彬就上開詐欺取財
    犯行部分，應論以共同正犯，原審認定之事實、理由相互矛盾，尚有未洽。被告
    上訴意旨，仍執前詞，否認犯罪，指摘原判決不當，雖無理由，然原判決既有上
    開可議之處，自屬無可維持，應由本院將原判決予以撤銷改判。爰審酌被告為商
    業負責人竟開立不實發票，影響金融秩序，犯後仍極力飾詞卸責，惟被告並無任
    何前科紀錄，素行良好，幫助他人所詐得之購貨款為九千四百五十元，犯罪情節
    尚輕等一切情狀，量處有期徒刑六月。查被告未曾受有期徒刑以上刑之宣告，此
    有臺灣高雄地方法院檢察署刑案資料查註紀錄表及本院被告全國前案紀錄表附卷
    可查，因一時失慮，偶罹刑典，是經此刑之宣告後，應知警惕而無再犯之虞，本
    院因認暫不執行其刑為當，併予以宣告緩刑三年，以啟自新。
據上論斷，應依刑事訴訟法第三百六十九條第一項前段、第三百六十四條、第二百九
十九條第一項前段，商業會計法第七十一條第一款、刑法第十一條前段、第三十條第
二項、第五十六條、第三百三十九條第一項、第五十五條、第七十四條第一款，罰金
罰金提高標準條例第一條前段，判決如主文。
本案經檢察官林炳雄到庭執行職務。
中    華    民    國     八十九     年       七       月     二十六     日
                              臺灣高等法院高雄分院刑事第七庭
                    審判長法官  王光照
                                        法官  黃仁松
                                        法官  黃壽燕
右正本證明與原本無異。
如不服本判決，應於判決送達後十日內向本院提出上訴狀，其未述理由者並應於提
出上訴狀後十日內向本院補提理由書（應附繕本)。
                                      書記官  蘇恒仁
中    華    民    國     八十九     年       七       月     二十七     日
附錄本判決論罪科刑法條：
商業會計法第七十一條第一款
商業負責人、主辦及經辦會計人員或依法受託代他人處理會計事務之人員有左列情事
之一者，處五年以下有期徒刑、拘役或科或併科新臺幣十五萬元下以罰金。
以明知為不實之事項，而填製會計憑證或記入帳冊者。
刑法第三百三十九條第一項
意圖為自己或第三人不法之所有，以詐術使人將本人或第三人之物交付者，處五年以
下有期徒刑、拘役或科或併科一千元以下罰金。
  附表：
┌──┬──────────┬─────┬───────┬────────┐
│編號│發票日期    請款日期│ 購買個數 │  請款金額    │ 詐得金額       │
│    │                    │   │ （新台幣）   │（新台幣）      │
├──┼──────────┼─────┼───────┼────────┤
│ 一 │10.      10.  │   八個   │  九、六００元│ 二、八００元   │
├──┼──────────┼─────┼───────┼────────┤
│ 二 │10.      10.  │   四個   │  四、八００元│ 一、四００元   │
├──┼──────────┼─────┼───────┼────────┤
│ 三 │12.14.      12.14.  │   四個   │  四、八００元│ 一、四００元   │
├──┼──────────┼─────┼───────┼────────┤
│ 四 │12.      1.10.  │   一個   │  一、二００元│     三五０元   │
├──┼──────────┼─────┼───────┼────────┤
│ 五 │2.18.      2.19.  │   三個   │  三、六００元│ 一、０五０元   │
├──┼──────────┼─────┼───────┼────────┤
│ 六 │4.1.      4.7.  │   七個   │ 八、四００元 │ 二、四００元   │
└──┴──────────┼─────┴───────┴────────┘
                                                                        Ｋ


司法院資訊處製作；財團法人民間司法改革基金會備份。
